【裁判字號】    90,上更(一),497
【裁判日期】    901231
【裁判案由】    偽造有價證券等
【裁判全文】
臺灣高等法院刑事判決                          九十年度上更(一)字第四九七號
    上  訴 人
    即  被 告  丁○○
    指定辯護人  本院甲○辯護人
右上訴人因偽造有價證券案件，不服台灣台北地方法院八十六年度訴字第八三０號中
華民國八十七年五月二十八日第一審判決 (起訴案號：台灣台北地方法院檢察署八十
五年度偵緝字第七七五號)提起上訴，經判決後，由最高法院第一次發回，本院判決
如左：
    主  文
原判決撤銷。
丁○○共同連續意圖供行使之用，而偽造有價證券，累犯，處有期徒刑年拾月。
如附表一所示之物均沒收。
    事  實
一、丁○○於民國八十一年間因犯背信罪，經本院判處有期徒刑三月確定，於八十一
    年九月二十四日執行完畢，仍不知悔改，（一）、緣於八十一年三、四月間，丁○○以要將其同居人乙○○登記為牧歌貿易股份有限公司股東為由，取得乙○○
    之身分證影本後，遂與已成年之丙○○（通緝中）共同基於偽造文書之犯意聯絡
    ，於不詳時、地以丙○○之相片偽造乙○○之身分證一枚及印章兩枚後，明知乙○○並未同意擔任俊丰實業股份有限公司（以下簡稱俊丰公司）之負責人，仍共
    同基於使公務員登載不實之概括犯意，先於八十三年六月間，以前開偽造之印章
    偽造如附表一編號一至五所示之文書，而於同年六月十四日持此偽造之文書及偽
    造之身分證，向台灣省政府建設廳申請變更俊丰公司之負責人為乙○○，復於同
    年十一月五日，偽造如附表一編號六所示之文書，持向台灣省政府建設廳申請變
    更俊丰公司之負責人為丁○○，使負責該業務之公務員均將此等不實事項登記於
    其職務上所掌之公司變更登記事項卡之公文書，足以生損害於乙○○及台灣省政
    府建設廳對公司登記管理之正確性。丁○○又與丙○○共同基於偽造文書及偽造
    有價證券之概括犯意，連續於八十三年六月二十二日、九月九日及九月十三日，
    由丙○○持上開偽造之乙○○身分證及印章，至台灣銀行仁愛分行、華南銀行東
    台北分行及台北市第二信用合作社（以下簡稱台北二信）建成分社，以乙○○之
    名義並偽造乙○○署押及印文以偽造開戶申請書等（附表一編號八、九、十二、
    十三、十四、十八、十九、二十）之方式，開立支票存款帳戶（帳戶號碼分別為
    000000000000號、00000000000之一號及000000
    000000之０號），並意圖供行使之用，於不詳時地陸續以乙○○之名義偽
    造如附表一編號十、十一即附表三之支票、本票，部分支票並由丁○○背書轉讓
    或提示，足以生損害於乙○○。二人再於八十三年十月六日俊丰公司向富邦商業
    銀行借款新台幣（下同）四百二十萬元時，以前揭偽造之身分證及印章，偽造乙○○為該筆借款之連帶保證人（偽造之文書如附表一編號十五、十六、十七），
    足以生損害於乙○○。嗣乙○○因上述被冒用開立之帳戶支票退票成拒絕往來戶
    ，無法使用信用卡而於八十四年四月二十三日向中國信託商業銀行查詢，始悉上
    情。（二）、又分別於八十三年六月二十二日及、八十三年七月二十六日，與丙○○基於前揭偽造文書之犯意聯絡之概括犯意，由丙○○冒用乙○○之名義，持
    偽造之文書及證件，至台灣銀行仁愛分行開立活期存款帳戶帳號0000000
    00000號使用；及至台新銀行申請台新ＶＩＳＡ普通卡，並持該卡消費，欠
    款六萬三千五百二十三元未繳。
二、案經乙○○訴由台北市政府警察局中正第一分局報請台灣台北地方法院檢察署檢
    察官偵查起訴及經台灣台北地方法院檢察署檢察官移送併案審理。
    理  由
一、被告丁○○經合法傳喚無正當理由雖不到庭，惟原審訊據被告丁○○矢口否認有
    何前揭犯行，辯稱：丙○○於八十一年二月至十月間擔任伊公司之員工，伊並未
    將乙○○之身分證交給丙○○，亦未與丙○○同至銀行開戶，嗣丙○○之俊丰公
    司財務發生困難，伊借錢予丙○○，為監督改進公司業務，方擔任俊丰公司之負
    責人，但不知丙○○係以偽造之乙○○身分證將乙○○登記為俊丰公司負責人，
    事後丙○○才告訴伊偽造乙○○身分證一事，至卷附之以台灣銀行仁愛分行為付
    款人、面額為一百萬元之本票則係因丙○○向案外人莊龍借款，擅自以伊之印章
    背書，伊並不知情，其餘支票使用情形，伊亦不知情云云。惟查：
（一）、告訴人乙○○之身分證於七十八年間未曾申請補（換）發，且其隨身攜帶身
        分證正本，僅曾於八十一年三、四月間將身分證影本交予被告，此業經告訴
        人陳述在卷（見八十五年度偵緝字第二八頁反面筆錄），並有台北市士林區
     戶政事務所八十六年一月二十七日北市士戶二字第八六六０一六０三００號
        函附卷可稽（附於原審八十六年七月十七日審判筆錄後），而卷附乙○○之
        身分證所使用之相片為丙○○之相片，業據丙○○於原審法院八十四年度易
        字第七一一二號案件中坦承不諱，並經原審調取該案卷查明無訛，且該身分
        證上載明為七十八年六月二十六日換發，顯見該身分證係經偽造。
（二）、台灣銀行仁愛分行、華南銀行東台北分行及台北二信建成分社之乙○○支票
        存款帳戶、乙○○擔任俊丰公司負責人及擔任俊丰公司向富邦銀行借款之連
        帶保證人等事宜，均係由丙○○持扣案之身分證及偽造之乙○○印章辦理，
        此業據丙○○於原審八十四年度易字第七一一二號案件中坦認無誤，核與證
        人即台北二信建成分設承辦人員張英達、張菊珍，台灣銀行仁愛分行承辦人
        員劉俊偉及富邦銀行承辦人員郭君行證述相符（分別見原審法院八十四年度
        易字第七一一二號卷第一一０頁、八十五年度偵緝字第七七五號卷第三三頁
        、第六六頁反面筆錄），並有扣案之身分證影本附於台灣省政府建設聽俊丰
        公司案卷內，經原審調取該案卷查明無誤，且告訴人於上開帳戶開戶日期及
        擔任俊丰公司連帶保證人之日期均不在我國境內，有外國人入出境日期證明
        書在卷可稽，是上開開戶、擔任連帶保證人等事宜均係由丙○○持偽造之乙○○身分證及印章所辦理，至堪認定。
（三）、丙○○冒用告訴人之名於華南銀行東台北分行、台北二信建成分社開立支票
        存款帳戶時，所填寫之住址為「台北市○○街二一０號四樓之一」，有華南
        商業銀行東台北分行八十六年八月二十二日華東台事字第一五一號函及台北
        二信存款印鑑卡影本在卷足憑（附於原審八十六年八月十四日審判筆錄後及
        八十四年度偵字第一六四二九號卷第十一頁），而此即為被告之住處，有其
        年籍與戶籍謄本附卷可按（見上開偵查卷第四四頁）；又被告亦自承丙○○
        為新加坡籍，並未取得我國之身分證（見原審法院八十六年七月三十一日審
        判筆錄），且被告與丙○○曾為男女朋友關係，此業經案外人莊龍於原審法
        院八十四年度易字第七一一二號審理時陳明在卷（見該卷第三七至三八頁筆
        錄），再丙○○於原審法院審理時，經承審法官於八十四年十二月四日諭知
        以五萬元具保停止羈押時，具保人即為被告，有原審法院暫收訴訟案款臨時
        收據在卷足憑（見上開案卷第十一頁），此均足見被告與丙○○間關係甚密
        。又丙○○於八十三年九月十三日冒用告訴人之名在台北二信建成分社開立
        支票存款帳戶後，被告至遲於同年月二十一日起即在該戶頭所開立、如附表
        三所示之支票上簽名背書或提示，有該等支票影本在卷可稽（見原審法院八
        十四年度易字第七一一二號卷第八四頁至第九九頁），且其中並有支票編號
        ＢＣ0000000至ＢＣ0000000、ＢＢ0000000至ＢＢ0
        000000之連號支票；再被告曾於八十年十二月間起至八十一年四月止
        與告訴人同居，此業經被告與告訴人陳述在卷，是被告與丙○○關係甚密，
        又大量取得上開以告訴人為發票人之支票並予背書、提示，且參與俊丰公司
        之事務並接續擔任負責人，豈有不知丙○○冒用告訴人名義而為上開犯行之
        理，而被告明知此情仍加以使用甚至取得連號支票以為己用，參照前開告訴
        人曾將身分證影本交付被告之事實，被告與丙○○間有偽造文書之犯意聯絡
        與行為分擔，且偽造乙○○所開立之支票係為供行使之用之意圖至為灼然，
        至丙○○冒用乙○○之名為俊丰公司連帶保證人之時間更在冒用告訴人之名
        義向銀行開戶之後，被告就此等行為與丙○○自更有行為分擔與犯意聯絡。
        雖丙○○於原審法院八十四年度易字第七一一二號案件中供稱係由其提供相
        片予莊龍，再由莊龍偽造扣案之身分證交其申辦支票，惟該案業已認定丙○○之供述前後不一，且上開支票存款開戶資料中，乙○○之簽名筆跡與丙○○之字跡相近，而與莊龍不符等為由，判決莊龍無罪確定，有該刑事判決在
        卷可徵，本件丙○○經合法傳喚又未到庭應訊，自難僅憑丙○○在他案中有
        瑕疵之供述而為被告有利之認定；又雖證人郭君行證稱辦理開戶時並未見過
        被告，證人即俊丰公司前任負責人董英俊之小姨子洪月雲亦證稱董英俊將俊
        丰公司轉讓予丙○○之過程並未見過被告云云，惟此僅可證明被告並未親自
        出面從事上開行為，尚不足推翻上開論據而為有利被告之認定。
（四）、另按事實欄一之（二）部分及未申請萬事達金卡乙節，已據告訴人指訴綦詳
        ，並有台新國際商業銀行信用卡中心九十年十月二十六日台新信卡字第九０
        ０三０五號函及九十年十一月二十一日台新信卡字第九００三二一號函（附
        於本院卷）暨申請書影本在卷（附於台灣台北地方法院檢察署八十八年度偵
        字第四０九號卷）可稽。
（五）、綜上所述，被告所辯顯為卸責之詞，不足採信，此外並有如附表一所示偽造
        之乙○○身分證、文書及支票等附卷可稽，罪證明確，被告犯行堪以認定。
二、核被告所為，係犯刑法第二百十六條、第二百十二條之行使偽造特種文書罪、第
    二百十六條、第二百十條之行使偽造私文書罪、第二百十六條、第二百十四條之
    行使使公務員登載不實文書罪及第二百零一條第一項之偽造有價證券罪。其偽造
    印章、印文及署押乃偽造私文書、使公務員登載不實文書及偽造有價證券之階段
    行為；其偽造身分證、私文書及使公務員登載不實文書之低度行為應為行使之高
    度行為所吸收；又其行使偽造有價證券之低度行為應為偽造之高度行為所吸收，
    均不另論罪；再其與丙○○間有犯意聯絡及行為分擔，均為共同正犯。其先後多
    次行使偽造特種文書、私文書、使公務員登載不實文書及偽造有價證券之犯行，
    時間緊接，所犯為構成要件相同之罪，顯係基於概括犯意而為之，為連續犯，均
    應依刑法第五十六條規定論以一罪。至其所犯上開四罪間，有方法結果之牽連關
    係，應依刑法第五十五條規定，從一重之連續偽造有價證券罪處斷。又被告所犯
    偽造有價證券部分犯行雖未據公訴人起訴，然此與公訴人其餘起訴部分既有方法
    結果之裁判上一罪關係，基於審判不可分原則，自得一併加予審究。另移送併辦
    部分，與公訴人其餘起訴部分既有連續犯罪之裁判上一罪關係，基於審判不可分
    原則，自亦得一併加予審究，併此敘明。查被告有如事實欄所述之犯罪科刑及執
    行情形，有本院被告全國前案紀錄表一件在卷可徵，其於五年以內再犯本件有期
    徒刑以上之罪，係為累犯，應加重其刑。
三、原審據以論罪科刑固非無見，惟查（一）、支票、本票為要式證券，支票、本票
    之作成必依票據法第一百二十五條第一項第一款至第八款、第一百二十條所定法
    定方式為之，支票之必要記載事項如有欠缺，除票據法另有規定外（如同法第一
    百二十五條第二項及第三項），其支票即為無效，此就票據法第十一條第一項、
    第一百二十五條、第一百二十條之規定觀之自明。是支票、本票之金額及發票年
    月日等絕對必要記載事項，如未記載，其支票、本票當然無效，不能認係有價證
    券；因而偽造他人名義為發票人之支票、本票，如對於支票、本票之絕對必要記
    載事項，尚未記載完全，即無成立偽造有價證券罪之餘地。又有罪判決書之事實
    一欄為適用法令之根據，凡於適用法令有關之事實必須詳為記載，始足為適用法
    令之基礎。原判決認定上訴人與共犯丙○○共同意圖供行使之用，以乙○○之名
    義，偽造如該判決附表一編號十、十一之支票、本票部分，僅於該附表編號十、
    十一分別記載「支票六十九張（台北二信建成分社乙○○帳戶使用之全部支票）
    」、「影本附於本院（即原審法院）八十四年度易字第七一一二號卷第八四至一
    ○七頁」，及「支票（按為本票之誤）一張」、「影本附於台灣台北地方法院檢
    察署八十四年度偵字第一六四二九號卷第八頁」等旨；而就各該偽造之支票、本
    票，其票載內容如何，已否完成形式上之發票行為，而具備有價證券之外觀等重
    要之事實，全未明白記載、具體認定，致其適用法律是否正當，尚屬無憑判斷，
    於法自有未合。（二）、公訴人另以：上訴人復於八十三年六、七月間，與丙○○基於犯意之聯絡，由丙○○冒用乙○○之名義，持偽造之文書及證件，至台灣
    銀行仁愛分行設立活期存款帳戶；及至台新銀行申請台新ＶＩＳＡ金卡、萬事達
 金卡，並持該卡消費，欠款未繳，涉犯行使偽造私文書等罪嫌云云，而移送併辦
    部分（台灣台北地方法院檢察署八十八年度偵字第四○九、三九四七、八五九三
    號），與本件有無連續犯裁判上一罪之關係，為起訴效力所及，原審未及審酌，
    均有未洽。被告上訴否認犯罪雖無可採，惟原判決既有可議，自應由本院予以撤
    銷改判。爰審酌被告犯後猶飾詞狡辯、毫無悔意及其所生危害、犯罪手段、素行
    、與被害人之關係等一切情狀，量處有期徒刑三年十月如主文第二項所示。至附
    表一所示之物雖未扣案，但不能證明業已滅失，亦均併予依法宣告沒收。
四、被告經合法傳喚無正當理由不到庭，爰不待其陳述，逕行判決。
據上論斷，依刑事訴訟法第三百六十九條第一項前段、第三百六十四條、第二百九十
九條第一項前段、第三百七十一條，刑法第二十八條、第五十六條、第二百零一條第
一項、第二百十六條、第二百十條、第二百十二條、第二百十四條、第五十五條、第
四十七條、第二百零五條、第二百十九條、第三十八條第一項第二款、罰金罰鍰提高
標準條例第一條前段，判決如主文。
本案經檢察官沈世箴到庭執行職務。
中    華    民    國     九十    年      十二    月      三十一    日
                              臺灣高等法院刑事第二十一庭
                                  審判長法  官  葉  騰  瑞
                                        法  官  黃  國  忠
                                        法  官  江  國  華
右正本證明與原本無異。
如不服本判決應於收受送達後十日內向本院提出上訴書狀，其未敘述上訴之理由者並
得於提起上訴後十日內向本院補提理由書（均須按他造當事人之人數附繕本）。
                                        書記官  吳  碧  玲
中      華      民      國    九十一    年      一      月      二      日
附錄本案論罪科刑法條全文
刑法第二百十二條
偽造、變造護照、旅券、免許證、特許證及關於品行、能力、服務或其他相類之證書
、介紹書，足以生損害於公眾或他人者，處一年以下有期徒刑，拘役或三百元以下罰
金。
刑法第二百十四條
明知為不實之事項，而使公務員登載於職務上所掌之公文書，足以生損害於公眾或他
人者，處三年以下有期徒刑、拘役或五百元以下罰金。
刑法第二百十六條
行使第二百十條至第二百十五條之文書者，依偽造、變造文書或登載不實事項或使登
載不實事項之規定處斷。
附表一
┌──┬──────┬──────┬─────────┬────────┐
│編號│沒 收 項 目 │依 據 法 條 │沒收物所在書類    │備         註   │
├──┼──────┼──────┼─────────┼────────┤
│一  │乙○○之署名│刑法        │俊丰公司八三、四、│台灣省建設廳    │
│    │、印文各一枚│第二百十九條│一變更登記申請書  │俊丰公司案卷內  │
├──┼──────┼──────┼─────────┼────────┤
│二  │同右        │同右        │俊丰公司八三、六、│同右            │
│    │            │            │六章程            │                │
├──┼──────┼──────┼─────────┼────────┤
│三  │同右        │同右        │俊丰公司八三、六、│同右            │
│    │            │            │六臨時股東會議事錄│                │
├──┼──────┼──────┼─────────┼────────┤
│四  │乙○○之署名│同右        │俊丰公司八三、六、│同右            │
│    │、印文各兩枚││六董事會議事錄    │                │
├──┼──────┼──────┼─────────┼────────┤
│五  │乙○○之署名│同右        │俊丰公司八三、六、│同右            │
│    │、印文各一枚│            │十六函            │                │
├──┼──────┼──────┼─────────┼────────┤
│六  │乙○○之署名│同右        │俊丰公司八三、十一│同右            │
│    │、印文各五枚│            │五變更登記申請書  │                │
├──┼──────┼──────┼─────────┼────────┤
│七  │乙○○身分證│刑法第三十八│                  │台灣台北地方法院│
│    │一枚        │條第一項第二│                  │檢察署八十四年度│
│    │            │款          │                  │偵字第二四０六九│
│    │            │            │                  │號卷第八頁      │
├──┼──────┼──────┼─────────┼────────┤
│八  │乙○○署名二│刑法第二百十│台北二信支票存款開│影本附於台灣台北│
│    │枚及印文三枚│九條        │戶申請及約定書    │地方法院檢察署八│
│    │            │            │                  │十四年度偵字第一│
│    │            │            │                  │六四二九號卷第十│
│    │            │            │                  │一頁至十四頁    │
├──┼──────┼──────┼─────────┼────────┤
│九  │同右        │同右        │台北二信存款印鑑卡│同右            │
│    │            │            │                  │                │
├──┼──────┼──────┼─────────┼────────┤
│十  │支票六十九張│刑法第二百零│                  │影本附於原審八十│
│    │（台北二信建│五條        │                  │四年度易字第七一│
│    │成分社乙○○│            │                  │一二號卷第八四至│
│    │帳戶使用之全│            │                  │一０七頁（如附表│
│    │部支票）    │            │                  │三編號一至六十九│
│    │            │    │                  │）              │
├──┼──────┼──────┼─────────┼────────┤
│十一│本票一張    │同右        │                  │影本附於台灣台北│
│    │            │            │                  │地方法院檢察署八│
│    │            │            │                  │十四年度偵字第一│
│    │            │            │                  │六四二九號卷第八│
│    │            │            │                  │頁（如附表三編號│
│    │            │            │                  │七十號）        │
├──┼──────┼──────┼─────────┼────────┤
│十二│乙○○署名及│刑法第二百十│台灣銀行支票存款往│影本附於右開偵查│
│    │印文各二枚  │九條        │來約定書          │卷第十六至十八頁│
├──┼──────┼──────┼─────────┼────────┤
│十三│乙○○署名及│同右        │台灣銀行開戶申請書│同右            │
│    │印文各一枚  │            │                  │      │
├──┼──────┼──────┼─────────┼────────┤
│十四│同右        │同右        │台灣銀行本票委託付│同右            │
│    │            │            │款約定書          │                │
├──┼──────┼──────┼─────────┼────────┤
│十五│乙○○署名及│同右        │富邦銀行借據      │影本附於原審八六│
│    │印文各二枚  │            │                  │、七、十七審判筆│
│    │            │            │                  │錄後            │
├──┼──────┼──────┼─────────┼────────┤
│十六│乙○○署名及│同右        │富邦銀行約定書    │同右            │
│    │印文各一枚  │            │                  │                │
├──┼──────┼──────┼─────────┼────────┤
│十七│乙○○署名及│同右        │富邦銀行授信約定書│同右            │
│    │印文各二枚  │            │                  │                │
├──┼──────┼──────┼─────────┼────────┤
│十八│同右        │同右        │華南銀行支票存款往│附於原審八六、八│
│    │            │            │來約定書          │十四審判筆錄後  │
├──┼──────┼──────┼─────────┼────────┤
│十九│乙○○署名及│同右        │華南銀行支票存款開│同右            │
│    │印文各一枚  │            │戶申請書          │                │
├──┼──────┼──────┼─────────┼────────┤
│二十│同右        │同右        │華南銀行委託擔當付│同右            │
│    │            │            │款約定書          │                │
├──┼──────┼──────┼─────────┼────────┤
│二十│偽造之乙○○│同右        │                  │                │
│一  │印章二枚    │            │                  │                │
└──┴──────┴──────┴─────────┴────────┘
附表二
┌──┬───────┬─────────┬───┬──────────┐
│編號│發    票    日│票   據   號   碼 │面  額│備               註 │
├──┼───────┼─────────┼───┼──────────┤
│  一│八三、九、二一│ＢＣ0000000│五萬元│由被告於發票日向台北│
│    │              │                  │      │二信建成分社提示付款│
├──┼───────┼─────────┼───┼──────────┤
│  二│八三、十、一  │ＢＣ0000000│二十萬│被告背書、案外人崔繼│
│    │              │                  │七千元│先於發票日向合作金庫│
│    │              │                  │      │松興分行提示交換    │
├──┼───────┼─────────┼───┼──────────┤
│  三│八三、十、六  │ＢＣ0000000│十九萬│同右                │
│    │              │                  │五千元│                    │
├──┼───────┼─────────┼───┼──────────┤
│  四│八三、十、十四│ＢＢ0000000│九萬元│被告於發票日向台北銀│
│    │          │                  │      │行敦化分行提示交換  │
├──┼───────┼─────────┼───┼──────────┤
│  五│同右          │ＢＢ0000000│六萬元│同右                │
├──┼───────┼─────────┼───┼──────────┤
│  六│八三、十、十七│ＢＢ0000000│六萬元│同右                │
├──┼───────┼─────────┼───┼──────────┤
│  七│八三、十、十八│ＢＢ0000000│九萬元│同右                │
├──┼───────┼─────────┼───┼──────────┤
│  八│八三、十、十九│ＢＢ0000000│九萬元│同右                │
├──┼───────┼─────────┼───┼──────────┤
│  九│同右          │ＢＢ0000000│九萬九│由被告於發票日向台北│
│    │              │                  │千元  │二信建成分社提示付款│
├──┼───────┼─────────┼───┼──────────┤
│  十│八三、十、二十│ＢＢ0000000│九萬元│被告於發票日向台北銀│
│    │              │                  │      │行敦化分行提示交換  │
├──┼───────┼─────────┼───┼──────────┤
│十一│八三、十、二四│ＢＢ0000000│六萬元│被告於發票日向台北第│
│    │              │                  │      │七信用合作社信義分社│
│    │              │                  │      │提示交換            │
└──┴───────┴─────────┴───┴──────────┘


司法院資訊處製作；財團法人民間司法改革基金會備份。
